最　高　行　政　法　院　判　決　　　　　　　　　九十一年度判字第一三二○號
　　再 審 原告　　甲○○
　　　　　　　　　戊○○
　　　　　　　　　丁○○
　　　　　　　　　乙○○
　　　　　　　　　庚○○○
　　　　　　　　　己○○
　　　　　　　　　壬○○
　　共同訴訟代理人
　　　　　　　　　丙○○
　　再 審 被告　　嘉義市政府
　　代　表　人　　辛○○
右當事人間因徵收補償事件，再審原告對本院中華民國八十五年二月九日八十五年度
判字第三五五號判決，提起再審之訴。本院判決如左：
　　主  文
本院八十五年度判字第三五五號判決廢棄。
再訴願決定及訴願決定均撤銷。
再審訴訟費用由再審被告負擔。
    事　實
緣再審被告為辦理都市計畫三等三十一號、五等十四號道路交角停車場工程，需使用
再審原告所有坐落嘉義市○○○段二二一－八、二一九－一、二一七－六一地號三筆
土地，報經臺灣省政府以七十八年三月二十日（七八）府地四字第三三七九四號函核
准徵收，並經再審被告以七十八年三月二十八日（七八）府地用字第一五八○○號公
告徵收，並通知土地所有權人及發給補償地價。嗣因系爭土地應補徵之地價經發現與
按照毗鄰非公共設施保留地之區段地價平均計算結果有誤，再審被告機關乃於七十八
年十二月十四日以府地二字第六八一八○號公告更正公告現值，並於八十一年九月二
十三日以府地用子第四七八九二號函通知再審原告，「補發土地徵收補償費，請於期
限內辦理領取差額地價」等語。再審原告以徵收處分失效，向臺灣省政府提起訴願、
再訴願，均遭決定駁回，提起行政訴訟，經本院八十三年度判字第七九二號判決再訴
願決定及訴願決定均撤銷，由訴願決定機關重新查明原核准徵收之行政處分是否仍有
效存在後，另為適法之決定。訴願決定機關之內政部旋以八十三年十二月一日台內訴
字第八三八二二一五號訴願決定程序駁回再審原告就土地徵收訴願案，（此部分經循
序提起行政訴訟，本院八十六年度判字第三六一號判決駁回原告之訴）並將地價補償
部分移由臺灣省政府審議決定駁回再審原告之訴願，再審原告不服，循序提起行政訴
訟，經本院八十五年度判字第三五五號判決（以下稱原判決）駁回。再審原告以本件
原判決有行政訴訟法第二百七十三條第二項再審事由，對之提起再審之訴。茲摘兩
造訴辯意旨於次：
再審原告起訴意旨及補充理由略謂：一、「確定終局判決所適用之法律或命令，經司
法院大法官依當事人之聲請解釋為牴觸憲法者，其聲請人亦得提起再審之訴。」為行
政訴訟法第二百七十三條第二項所明定，合先明。二、查原判決係以行政法院八十
五年一月十七日庭長評事聯席會議決議而駁回再審原告之請求，惟查行政法院八十五
年一月十七日庭長評事聯席會議決議業由司法院大法官會議於八十九年十月二十六日
以第五一六號解釋文認定違反憲法第十五條之規定而宣告不再適用，從而本件再審原
告自得以行政訴訟法第二百七十三條第二項之規定提起本件再審之訴。三、依司法院
釋字第五一六號解釋文：「國家因公用或其他公益目的之必要，雖得依法徵收人民之
財產，但應給予合理之補償。此項補償乃因財產之徵收，對被徵收財產之所有人而言
，係為公共利益所受之特別犧牲，國家自應予以補償，以填補其財產權被剝奪或其權
能受限制之損失。故補償不僅需相當，更應儘速發給，方符憲法第十五條規定，人民
財產應予保障之意旨。準此，土地法第二百三十三條明定，徵收土地補償之地價及其
他補償費，應於「公告期滿後十五日內」發給。此項法定期間，雖或因對徵收補償有
異議，由該管地政機關提交評定或評議而得展延，然補償費額經評定或評議後，主管
地政機關仍應即行通知需用土地人，並限期繳交轉發土地所有權人，其期限亦不得超
過土地法上述規定之十五日（本院院字第二七○四號、釋字第一一○號解釋參照）。
倘若應增加補償之數額過於龐大，應動支預備金，或有其他特殊情事，致未能於十五
日內發給者，仍應於評定或評議結果確定之日起於相當之期限內儘速發給之，否則徵
收土地核准案，即應失其效力。行政法院八十五年一月十七日庭長評事聯席會議決議
略謂：司法院釋字第一一○號解釋第三項，固謂徵收土地補償費額經標準地價評議委
員會評定後，主管機關通知並轉發土地所有權人，不得超過土地法第二百三十三條所
規定之十五日期限，然縱已逾十五日期限，無從使已確定之徵收處分溯及發生失其效
力之結果云云，其與本解釋意旨不符部分，於憲法保障人民財產權之旨意有違，應不
予適用。」，依該解釋文之意旨，本件嘉義市政府之徵收處分業已失其效力。蓋嘉義
市政府徵收再審原告所有坐落嘉義市○○○段二二一之八、二一九之一、二一七之六
一號土地，係於七十八年三月二十八日府地用字第一五八○○號公告，於七十八年五
月九日以府地用字第二六五○三號函通知領取補償費，為再審原告以嘉義市政府所通
知之補償費計算錯誤為由，提起訴願後，經送交標準地價評議委員會重新評定。嘉義
市政府於七十八年十二月十四日以府地二字第六八一八○號公告更正補償費並通知嘉
義市地政事務所，而嘉義市地政事務所於同年月二十八日始通知再審原告，但嘉義市
政府遲至八十一年九月二十三日始以府地用字第四八七九二號函通知再審原告領取補
償費，此已逾土地法第二百三十三條之十五日期間或八十九年二月二日公布之土地徵
收條例第二十二條第四項之三個月期間，本件徵收處分自已失其效力，再審原告自得
請求訴請撤銷原處分、訴願及再訴願決定。原處分既經撤銷，嘉義市政府自應將前開
土地回復登記為再審原告所有，並將該等土地上之地上物拆除，將土地返還再審原告
。二、另再審原告所有坐落同市○○○段二二一之一、二二一之三、二一七之六二、
二一九之二及二二○之一號等地號土地，亦由再審被告違法徵收，其事實情形與本件
如出一轍，而該違法徵收處分頃由鈞院以九十年度判字第二○五判決，認定其徵收處
分已因未於合法期間內發放補償費而失其效力，核該判決之理由略謂：「．．．核與
首揭司法院釋字第五一六號解釋意旨相符，則本件系爭土地徵收處分似應認定已因而
失其效力，應重新辦理徵收，乃一再訴願決定竟認為系爭土地徵收處分已告確定，難
謂無斟酌之餘地，訴願、再訴願決定均未注意云云，難謂妥適，原告起訴意旨執以指
摘，尚非無據．．．」，該判決就本件再審之訴，非無參考之價值。三、綜上所述，
請判決廢棄原判決、撤銷再訴願決定、訴願決定及原處分，並命再審被告將系爭土地
回復登記為再審原告所有，並將土地之地上物拆除，將土地交還再審原告等語。
再審被告答辯意旨略謂：一、再審原告原所有嘉義市○○○段二二一之八、二一九之
一、二一七之六一等三筆土地係嘉義市鐵路以西三等三、五等十四號道路交角停車場
工程用地，臺灣省政府七十八年三月二十日七八府地四字第三三七九四號函核准徵收
，再審被告於七十八年四月一日起公告三十天（公告文號：七十八年三月三十日七八
府地用字第一五八○○號），並於七十八年五月九日七八府地用字第二六五○三號函
通知各土地所有權人於七十八年五月十五日領款。在徵收程序上與土地法第二百三十
三條之規定相符，並無違誤。二、嗣後再審原告因補償地價偏低，提起訴願、再訴願
，經內政部七十八年九月二十九日台（七八）內訴字第七二五四三六號再訴願決定另
為適法之處分。再審被告遂依內政部再訴願決定意旨將系爭土地所屬八五七－一地價
區段重新估算，七十八年十一月二日提交嘉義市地價評議委員會評定，七十八年十二
月十四日辦理公告更正八五七－一地價區段，由每平方公尺三五○○元，調高為每平
方公尺六三三三元，該地價區段調高後須補發金額高達伍仟多萬元，經費來源為嘉義
市加速公共設施保留地特別預算，中央及省府補助百分之七十五，再審被告自籌款百
分之二十五。經向上級爭取經費及自籌經費，俟經費有著落，即於八十一年九月二十
九日辦理發放，試想伍仟多萬元要籌措財源及向中央、省府申請補助款，實務作業上
有在短短十五日內完成發價，時間上絕對不夠的。三、土地法第二百二十七條及土地
法第二百三十三條規定徵收土地應補償之地價及其他補償費，應於公告期滿後十五日
內發給之。公告徵收至發放補償費計四十五天，而地價區段更正公告，立即生效，無
須公告三十天，因此地價區段更正公告與徵收公告性質上不同。若地價區段更正公告
後，地價調高，增加金額應予補發，地價調低，差額必須追繳，性質較屬「補發性質
」，與徵收補償地價應於公告一個月期滿後十五日內辦理發放性質不同，應不在土地
法第二百三十三條規定，司法院院字第二七○四號解釋及司法院釋字第一一○號解釋
範圍內。四、司法院釋字第五一六號解釋係針對土地徵收條例第二十二條所作成，土
地徵收條例係於八十九年二月二日頒佈，而系爭土地係於七十八年間公告徵收之案件
，在法律不溯及既往之原則下，大院八十五年度判字第三五五號判決應予維持。又司
法院釋字第五一六號解釋「．．．至若應增加補償之數額過於龐大，需用土地人需動
支預備金支應，或有其他特殊情事，致未能於十五日內發給之，仍應於評定或評議結
果確定之日起於相當之期限內儘速發給之（依土地徵收條例第二十二條第四項為三個
月），否則徵收土地核准案，即應失其效力。」本案「應補發之金額」，俟爭取中央
、省補助款及本府籌措財源後即儘速補發之，應符合司法院釋字第五一六號解釋「於
相當之期限內儘速發給之」，試想沒有錢如何發給，有錢即刻發給，應合乎情、理。
為此請賜予判決駁回再審之訴等語。
　　理　由
按「新法施行前已確定裁判之再審，其再審期間依舊法之規定；再審事由，依新法之
規定。」「確定終局判決所適用之法律或命令，經司法院大法官依當事人之聲請解釋
為牴觸憲法者，其聲請人亦得提起再審之訴。」為行政訴訟法施行法第三條及行政訴
訟法第二百七十三條第二項所明定。本件再審被告為辦理都市計畫三等三十一號、五
等十四號、道路交角停車場工程，需使用再審原告所有座落嘉義市○○○段二二一－
八、二一九－一、二一七－六一三筆土地，報經臺灣省政府以七十八年三月二十日（
七八）府地四字第三六七九四號函核准徵收，並經再審被告以七十八年三月二十八日
（七八）府地用字第一五八○○號公告徵收，並通知土地所有權人及發給補償地價。
再審原告以徵收不合法，對臺灣省政府提起訴願、再訴願，均遭決定駁回，提起行政
訴訟，經本院八十三年度判字第七九二號判決再訴願及訴願決定均撤銷，由訴願決定
機關重新查明原核准徵收之行政處分是否仍有效存在後，另為適當之決定。訴願決定
機關之內政部旋以八十三年十二月一日台內訴字第八三八二二一五號訴願決定程序駁
回再審原告就土地徵收所為訴願案，並將地價補償部分（即不服再審被告八十一年九
月二十三日府地用字第四七八九二號有關補發徵收補償費部分）移由臺灣省政府審議
決定駁回再審原告之訴願，再審原告不服，提起再訴願，亦遭駁回，提起行政，經本
院八十五年度判字第三五五號判決（下稱原判決）駁回。再審原告以原判決所適用之
本院八十五年一月十七日庭長評事聯席會議決議牴觸憲法第十五條規定，聲請司法院
釋字第五一六號解釋該決議於憲法保障人民財產權之意旨有違。該解釋經於八十九年
十月二十六日公布，再審原告於八十九年十一月十五日對於原判決提起再審之訴（除
向本院起訴外，同時向臺北、臺中、高雄高等行政法院提起，經各該法院移轉本院管
轄，依再審原告狀述係提起一個再審之訴，無庸依重複起訴審理），核與修正前行政
訴訟法第二十九條規定之再審不變期間及前述規定之再審事由要件符合，合先敘明。
查再審原告所有前述土地經再審被告於七十八年三月二十八日以（七八）府地用字第
一五八○○號公告徵收，並通知再審原告領取地價補償費，於再審原告未領後提存法
院。惟再審原告對於地價補償金額認計算錯誤提出異議，再審被告遂於七十八年十一
月二日提交嘉義市地價評議委員會評定後，於七十八年十二月十四日辦理公告更正土
地現值，調高每平方公尺單價，遲至八十一年九月二十三日始以府地用字第四七八九
二號函（即本件原處分）致再審原告領取地價補償費差額等情，為原判決確定之事實
。可知再審被告原提存之地價補償費不足，應再發給再審原告差額地價補償費，參照
司法院釋字第五一六號解釋，並應於十五日內發給之。倘若應增加補償之數額過於龐
大，應動支預備金或有其他特殊情事，致未能於十五日內發給者，仍應於相當之期限
內發給之，否則徵收土地核准案即應失其效力。於徵收處分失其效力後，猶為差額補
償地價之發放，自非適法。但原判決引據已經該解釋宣告應不予適用之本院八十五年
一月十七日庭長評事聯席會議決議略謂：司法院釋字第一一○號解釋第三項，固謂徵
收土地補償費額經標準地價評議委員會評定後，主管機關通知並轉發土地所有權人，
不得超過土地法第二百三十三條所規定之十五日期限，縱然已逾十五日期限，無從使
已確定之徵收處分溯及發生失其效力之結果云云，認原處分性質上為補發差價，雖於
地價評議委員會評定後二年九個月始通知再審原告領取，核無不合，因而駁回再審原
告之起訴，其適用法規顯有錯誤。再審原告求予廢棄，為有理由。查本案事實於土地
徵收條例制定公布（八十九年二月二日）前存在，本院上開決議及原判決均於該條例
制定公布前作成，司法院釋字第五一六號解釋對於該決議宣告與憲法有違，並非針對
土地徵收條例所作。再審原告得以該解釋為據，對於據以解釋之原判決再審，再審被
告指為有違法律不溯既往原則云云，尚非可採。本案原處分應補發之地價補償差額未
能於地價評議委員會評定確定後十五日內發給之，再審被告答辯固稱須俟爭取上級補
助及另籌財源後始能補發，惟有無司法院釋字第五一六號解釋所指之特殊情事，發給
期限是否相當，自宜由再審被告之上級機關即受理訴願、再訴願機關審認，乃訴願、
再訴願決定悉未論究，遽以原處分為補發性質，與徵收補償地價應於公告期滿後十五
日內發給者不同，無逾期而徵收土地核准案失其效力之結果云云，並非適法，應將訴
願、再訴願決定撤銷，由受理訴願機關（依修正之訴願法第四條規定為內政部）詳查
審認，另為適法之決定。
據上論結，本件再審之訴為有理由，爰依行政訴訟法第九十八條第三項前段，判決如
主文。
中　　華　　民　　國　　九十一　　　年　　　七　　　　月　　  十九　　　日
                    最 高 行 政 法 院  第 一 庭
                                審 判 長 法  官　　　黃　綠　星
                                         法  官      黃  合  文
                                         法  官　　　蔡　進　田
                                         法  官　　　黃　璽　君
                                         法  官　　　廖　宏　明
右  正  本  證  明  與  原  本  無  異
　　　　　　　　　　　　　　　　　　　　 法院書記官　邱　彰　德
中　　華　　民　　國　　九十一　　　年　　　七　　　　月　　二十二　　　日
